ACORDAO-COMPLETO-2493425

ACÓRDÃO 12159/2021 ATA 31/2021 - PRIMEIRA CÂMARA

VISTOS, relatados e discutidos estes autos de ato alteração de reforma emitido pelo Comando do Exército; 
ACORDAM os Ministros do Tribunal de Contas da União, reunidos em sessão da Primeira Câmara, diante das razões expostas pelo relator, em: 
9.1. julgar ilegal o ato de alteração de reforma emitido a favor de José Ferreira Pimentel; 
9.2. dispensar, com fulcro no Enunciado 106 da Súmula da Jurisprudência do TCU, a devolução dos valores indevidamente recebidos até a data da ciência desta deliberação;
9.3. determinar ao Comando do Exército que:
9.3.1. faça cessar os pagamentos decorrentes do ato impugnado e comunique as providências adotadas ao TCU no prazo de quinze dias, nos termos dos arts. 262, caput, do Regimento Interno do TCU e 8º, caput, da Resolução TCU 206/2007;
9.3.2. cadastre novo ato, livre das irregularidades apontadas, e submeta-o ao TCU no prazo de trinta dias, nos termos dos arts. 262, § 2º, do Regimento Interno do TCU e 19, § 3º, da Instrução Normativa TCU 78/2018;
9.3.3. comprove ao Tribunal, no prazo de trinta dias, a ciência do teor desta deliberação pelo interessado, nos termos do art. 4º, § 3º, da Resolução TCU 170/2004, alertando-o de que o efeito suspensivo proveniente de eventual interposição de recurso junto ao TCU não o exime da devolução dos valores indevidamente percebidos após a notificação, caso o recurso não seja provido.
9.4. determinar a¿ Secretaria de Fiscalização de Integridade de Atos e Pagamentos de Pessoal e de Benefícios Sociais que monitore o cumprimento das determinações feitas.

Atos de reforma.

Primeira Câmara

Comando do Exército.

3. Interessados/Responsáveis:
3.1. Interessado: Jose Ferreira Pimentel (XXX.507.523-XX).

13.1. Ministros presentes: Vital do Rêgo (na Presidência), Walton Alencar Rodrigues (Relator) e Jorge Oliveira.
13.2. Ministro-Substituto convocado: Augusto Sherman Cavalcanti.
13.3. Ministro-Substituto presente: Weder de Oliveira.

WALTON ALENCAR RODRIGUES

Adoto, como relatório, instrução elaborada pela Secretaria de Fiscalização de Pessoal, que contou com a anuência do MPTCU (peças 5-7) :
INTRODUÇÃO
Trata-se de ato de reforma, submetido, para fins de registro, à apreciação do Tribunal de Contas da União (TCU) , de acordo com o art. 71, inciso III, da Constituição Federal.  O ato foi cadastrado e disponibilizado ao TCU por intermédio do Sistema e-Pessoal, na forma do art. 2º e 4º da Instrução Normativa TCU 78/2018.
O ato desse processo pertence às seguintes unidades:
Unidade emissora: COMANDO DO EXÉRCITO.
Unidade cadastradora:  DIRETORIA DE INATIVOS E PENSIONISTAS.
Subunidade cadastradora: SUC11 - 11ª Região Militar .
EXAME TÉCNICO
Procedimentos aplicados
Os procedimentos para exame, apreciação e registro de atos de pessoal encontram-se estabelecidos na Instrução Normativa TCU 78/2018 e na Resolução TCU 206/2007. Essas normas dispõem que os atos de pessoal disponibilizados por meio do e-Pessoal devem ser submetidos previamente a críticas automatizadas, com base em parâmetros predefinidos.
As críticas das informações cadastradas na etapa de coleta do ato foram elaboradas e validadas levando-se em conta as peculiaridades de cada ato. Os itens verificados nessa etapa são inerentes a dados cadastrais, fundamentos legais, mapa de tempo, ficha financeira, assim como eventuais ocorrências de acumulação. Trata-se de verificações abrangentes, minuciosas e precisas e sem a necessidade de ação humana e, portanto, menos suscetível a falhas. As críticas aplicadas estão discriminadas no sistema, no Menu e-Pessoal, opção "Crítica", que podem ser acessadas mediante concessão de perfil específico a servidores do TCU responsáveis pela análise.
Além das críticas automatizadas, há verificação humana adicional no caso de haver alertas do sistema ou informações não formatadas, como esclarecimentos do gestor ou do controle interno.  
As críticas também consideram os registros do Sistema Integrado de Administração de Recursos Humanos (Siape) . O Siape disponibiliza informações atualizadas sobre as parcelas que integram os proventos, diferentemente, portanto, do e-Pessoal, que informa as parcelas no momento do registro do ato. 
Essa confrontação com o Siape fornece uma visão atual e verdadeira da situação, o que permite descaracterizar irregularidades e inconsistências que, embora constantes do e-Pessoal, já foram corrigidas.
As verificações detectadas no ato encontram-se discriminadas na aba de pendências do ato no sistema e-Pessoal, bem como no espelho do ato contemplado por esta instrução.
Exame das Constatações
Ato: 2362/2016 - Alteração - Interessado: JOSE FERREIRA PIMENTEL - CPF: XXX.507.523-XX
Parecer do Controle Interno: considerar o ato Legal com esclarecimentos. Justificativa:  Fundamentação legal da reforma (REF-4) , Trata-se Idade Limite; Seja considerado a Fundamentação legal da reforma REF-13.
Constatações e análises: 
Percentual informado para a rubrica 'ADIC TP SV' é maior que a quantidade de anos válida para fins de ATS, que é de 34 anos, conforme Mapa de tempos. 
Justificativa do Gestor de Pessoal: O militar tinha tempo de serviço ativo até 29/12/2000 de 33 anos, 8 meses, 9 dias mais somatório de tempo ponderado de 1 ano, 6 meses.
Análise do Controle Interno: Justificativa do gestor esclarece pendência
Análise da Equipe Técnica: Legal
O interessado tem 01 ano e 6 meses de Licença especial (LE) não gozada que para fins de tempo de serviço e de gratificação de tempo de serviço conta para todos os efeitos legais conforme demonstrado no parágrafo 2º do artigo 137 da lei nº 6880/80, logo faz jus à gratificação de tempo de serviço de 35%.
II - 1 (um) ano para cada 5 (cinco) anos de tempo de efetivo serviço prestado pelo oficial do Corpo, Quadro ou Serviço de Saúde ou Veterinária que possuir curso universitário até que este acréscimo complete o total de anos de duração normal do referido curso, sem superposição a qualquer tempo de serviço militar ou público eventualmente prestado durante a realização deste mesmo curso;
IV - tempo relativo a cada licença especial não-gozada, contado em dobro;
V - tempo relativo a férias não-gozadas, contado em dobro;
§ 2º Os acréscimos a que se referem os itens II, IV e V serão computados somente no momento da passagem do militar à situação de inatividade e, nessa situação, para todos os efeitos legais, inclusive quanto a percepção definitiva de gratificação de tempo de serviço, ressalvado o disposto no § 3º do artigo 101.
Posto/Graduação de referência para cálculo dos proventos de reforma não correspondente a 01 (um) grau imediato/superior ao Último posto/graduação na ativa ou ao Posto/Graduação de referência para cálculo dos proventos de  reserva remunerada.
Justificativa do Gestor de Pessoal: - O militar ao ser transferido para a reserva remunerada passou a perceber proventos calculados sobre o soldo correspondente ao posto imediato (Major) de acordo com a letra a) , do § 1º  do Art. 50, da Lei no 6.880, de 9 de dezembro de 1980 (texto original) . E com a  concessão da Remuneração com base no soldo do grau hierárquico imediato, passou ter como Posto de referência, o Posto de Tenente-Coronel.
Análise do Controle Interno: Justificativa do gestor esclarece pendência
Análise da Equipe Técnica: Ilegal
O interessado passou para reserva remunerada com proventos de Major, por contar com mais de 30 anos de serviço, foi reformado inicialmente por limite de idade. Posteriormente, foi reformado por incapacidade/invalidez e teve os proventos majorados mais uma vez, situação que está em desacordo com o Acórdão 2225/2225-TCU-Plenário.
Assim, devendo o interessado ter os proventos de reforma calculados com base no posto de Major.
É oportuno informar ainda que o CI informou no formulário que a reforma em estudo deu-se por incapacidade/invalidez (REF-13) , diferentemente do informado no ato pelo Gestor de pessoal, segue transcrição:
'Fundamentação legal da reforma (REF-4) , Trata-se Idade Limite;
Seja considerado a Fundamentação legal da reforma REF-13'
Frente ao apresentado, o ato deve receber o parecer pela ilegalidade.
O Controle interno emitiu parecer pela legalidade com esclarecimentos.
Justificativa do Gestor de Pessoal: Não há. Verificação efetuada no âmbito do TCU.
Análise do Controle Interno:  Não há. Verificação efetuada no âmbito do TCU.
Análise da Equipe Técnica: Legal
O interessado passou para reserva remunerada com proventos de Major, por contar com mais de 30 anos de serviço, foi reformado inicialmente por limite de idade. Posteriormente, foi reformado por incapacidade/invalidez e teve os proventos majorados mais uma vez, situação que está em desacordo com o Acórdão 2225/2225-TCU-Plenário.
Assim, devendo o interessado ter os proventos de reforma calculados com base no posto de Major.
Ato deve receber o parecer pela ilegalidade.
O quadro resumo de ocorrências e, quando for o caso, o detalhamento da norma legal e da jurisprudência para as inconsistências acima elencadas encontra-se no anexo II dessa instrução. 
Encaminhamento do ato: 
Considerar ILEGAL e recusar registro  do ato de Reforma de JOSE FERREIRA PIMENTEL do quadro de pessoal do órgão/entidade COMANDO DO EXÉRCITO, com base nos arts. 71, inciso III, da Constituição Federal, 1º, inciso V, e 39, inciso II, da Lei 8.443/1992 e 260, § 1º, do Regimento Interno. 
Com fulcro no art. 262, caput, do Regimento Interno deste Tribunal, determinar ao órgão/entidade COMANDO DO EXÉRCITO que: 
dê ciência, no prazo de quinze dias, contados da notificação, do inteiro teor desta deliberação ao interessado, alertando-o de que o efeito suspensivo proveniente da interposição de eventuais recursos junto ao TCU não o exime da devolução dos valores percebidos indevidamente, caso o recurso não seja provido.
informe o teor do acórdão que vier a ser prolatado, encaminhando ao TCU, no prazo de trinta dias, comprovante da data de ciência pelo interessado, nos termos do art. 4º, § 3º, da Resolução TCU 170/2004.
emita novo ato, livre da irregularidade ora apontada, em substituição  ao ato de Reforma de JOSE FERREIRA PIMENTEL, submetendo-o à nova apreciação por este Tribunal, na forma do artigo 260, caput, também do Regimento.
dispense a devolução dos valores indevidamente recebidos de boa-fé até a data da ciência do órgão/entidade COMANDO DO EXÉRCITO, do acórdão que vier a ser proferido, com base no Enunciado 106 da Súmula da Jurisprudência do TCU.
CONCLUSÃO
A abrangência e a profundidade das verificações levadas a efeito fundamentam convicção de que o ato 2362/2016 pode ser apreciado pela ilegalidade, em razão das irregularidades apontadas no item Exame das Constatações desta instrução, que representam afronta à legislação e à jurisprudência de referência.
O aludido ato deu entrada neste Tribunal há menos de cinco anos, não sendo aplicável, portanto, o procedimento de contraditório e ampla defesa determinado pelo Acórdão 587/2011-TCU-Plenário.
PROPOSTA DE ENCAMINHAMENTO
Ante o exposto, com fundamento no art. 71, inciso III, da Constituição Federal, no art. 1º, inciso V, e art. 39, incisos I e II, da Lei 8.443/1992, no art. 260 do Regimento Interno do Tribunal de Contas da União, propõe-se: 
Considerar ILEGAL e recusar registro  do ato de Reforma de JOSE FERREIRA PIMENTEL do quadro de pessoal do órgão/entidade COMANDO DO EXÉRCITO, com base nos arts. 71, inciso III, da Constituição Federal, 1º, inciso V, e 39, inciso II, da Lei 8.443/1992 e 260, § 1º, do Regimento Interno.
Com fulcro no art. 262, caput, do Regimento Interno deste Tribunal, determinar ao órgão/entidade COMANDO DO EXÉRCITO que: 
dê ciência, no prazo de quinze dias, contados da notificação, do inteiro teor desta deliberação ao interessado, alertando-o de que o efeito suspensivo proveniente da interposição de eventuais recursos junto ao TCU não o exime da devolução dos valores percebidos indevidamente, caso o recurso não seja provido.
dispense a devolução dos valores indevidamente recebidos de boa-fé até a data da ciência do órgão/entidade COMANDO DO EXÉRCITO, do acórdão que vier a ser proferido, com base no Enunciado 106 da Súmula da Jurisprudência do TCU.
informe o teor do acórdão que vier a ser prolatado, encaminhando ao TCU, no prazo de trinta dias, comprovante da data de ciência pelo interessado, nos termos do art. 4º, § 3º, da Resolução TCU 170/2004.
emita novo ato, livre da irregularidade ora apontada, em substituição  ao ato de Reforma de JOSE FERREIRA PIMENTEL, submetendo-o à nova apreciação por este Tribunal, na forma do artigo 260, caput, também do Regimento.

não há

Procurador Rodrigo Medeiros de Lima.

PENSÃO MILITAR. CONCESSÃO DE POSTO HIERÁRQUICO SUPERIOR EM RAZÃO DE INCAPACIDADE DEFINITIVA OCORRIDA APÓS A REFORMA. ILEGALIDADE. NEGATIVA DE REGISTRO.

REFORMA (REFO)

Secretaria de Fiscalização de Integridade de Atos e Pagamentos de Pessoal e de Benefícios Sociais (Sefip).

Trata-se de ato de alteração de reforma emitido pelo Comando do Exército, em benefício de José Ferreira Pimentel.
	O ato em análise deu entrada no TCU em 22/08/2018, há menos de cinco anos, portanto.
	A Sefip e o Ministério Público de Contas se manifestaram pela ilegalidade do ato, tendo em vista remuneração calculada com base no soldo correspondente a dois postos hierárquicos acima ao que o interessado possuía em atividade.
	Acolho os pareceres constantes dos autos como razões de decidir. 
	José Ferreira Pimentel, que ocupava o posto de Capitão na ativa, foi reformado inicialmente com remuneração do posto hierárquico superior (Major) . Posteriormente, o Comando do Exército reconheceu sua incapacidade/invalidez definitiva e, erroneamente, alterou sua reforma conferindo-lhe proventos de Tenente Coronel. 
	Esse procedimento afronta o mandamento do art. 110, caput, da Lei 6.880/1980, que expressamente confere o benefício ao militar da ativa ou da reserva remunerada que, nessa condição, é considerado incapaz em razão das situações e moléstias listadas no art. 108, incisos II, IV e V, da mesma lei. 
	A jurisprudência do TCU tem-se consolidado nesse sentido, conforme Acórdão 2.225/2019-Plena¿rio, da relatoria do E. Ministro Benjamin Zymler.
	Julgo ilegal, portanto, o ato de reforma de José Ferreira Pimentel.
	Feitas essas considerações, Voto para que o Tribunal adote a minuta de acórdão que submeto ao Colegiado. 
TCU, Sala das Sessões, em 31 de agosto de 2021.
WALTON ALENCAR RODRIGUES
Relator